【裁判字號】    98,消債抗,21
【裁判日期】    980813
【裁判案由】    更生程序
【裁判全文】
臺灣嘉義地方法院民事裁定           98年度消債抗字第21號
聲  請  人  甲○○
                        之15.
代  理  人  乙○○
上列抗告人因消費者債務清理事件聲請清算，對於中華民國98年
1月22日本院97年度消債更字第493號裁定提起抗告，本院裁定如
下：
    主  文
原裁定廢棄。
    理  由
一、本件抗告人即聲請人於原審聲請意旨略以：抗告人於消費者
    債務清理條例施行前，曾依照中華民國銀行公會會員辦理消
    費金融案件無擔保債務協商機制與金融機構成立協商，每月
    繳納新臺幣（下同）17,211元。惟因環境景氣不佳，抗告人
    保險業務招攬不易，每月尚有基本生活費用需支應，客觀上
    確有不可歸責於抗告人之事由致履行原協商內容顯有重大困
    難，且其無擔保或無優先權之債務總額未逾1,200萬元，復
    未經法院裁定開始清算程序或宣告破產，爰聲請更生等語。
二、原裁定意旨略以：抗告人民國（下同）96年平均每月收入為
    43,540 元，扣除協商成立後每月應繳金額17,211元，每月
    尚餘26,329元，足以支付個人生活必要費用之17,211元，且
    亦足以支付97年8月後每月生活上之必要支出16,600元，堪
    認抗告人應無不能清償債務之情事，其更生之聲請不符消費
    者債務清理條例所定要件，乃駁回抗告人之聲請。
三、抗告意旨略以：由抗告人出具之97年度4至12月薪資明細表
    ，可見抗告人97年4至8月每月實領薪資均未達10,000元（應
    領薪資約16,000至18,000元，惟該公司於放薪時亦有強制扣
    款之款項，如福利團體保險、福利費、福團意外險保費、誠
    實保險及軟體使用費等）。又97年1至3月抗告人實領收入均
    未達30,000元，收入銳減，造成無力維持每月高達26,932元
    之必要生活費（4950+2210+1600+7000+722+ 670+4000+5000
    ）及每月之協商還款金額17,211元，縱有配偶負擔大部份之
    家計支出，亦無法避免協商毀諾，應認為具有不可歸責於己
    之事由等語。
四、按抗告人不能清償債務或有不能清償之虞者，得依本條例所
    定更生或清算程序，清理其債務，消費者債務清理條例（下
    稱同條例）第3條定有明文。次按抗告人與金融機構協商成
    立者，不得聲請更生或清算。但因不可歸責於己之事由，致
    履行顯有重大困難者，不在此限。本條例施行前，抗告人依
    金融主管機關協調成立之中華民國銀行公會會員辦理消費金
    融案件無擔保債務協商機制與金融機構成立之協商，準用前
    項之規定，同條例第151條第5項、第6項定有明文。經查，
    抗告人前於95年5月間，依中華民國銀行公會會員辦理消費
    金融案件無擔保債務協商機制與國泰世華商業銀行股份有限
    公司（下稱國泰世華銀行）成立協商，約定每月償還17,211
    元，繳納25期後，於97年5月毀諾等情，有抗告人提出之協
    議書、債權人清冊、財團法人金融聯合中心當事人綜合信用
    報告等件及國泰世華銀行98年1月12日陳報狀附於原審卷可
    稽。
五、再按抗告人主張其每月必要支出如下費用，即抗告人膳食
    費4,950元、交通費2,210元、通訊費1,600元、保險費780元
    、房貸7,000元、水電費722元、瓦斯費670元、父母扶養費
    4,000元、子女扶養費5,000元；經查，抗告意旨所指各節茲
    分論如下：
(一)膳食費部分：抗告人主張以每餐55元、每日165元計算，顯
    然過高，所提單一便當價目表不足採信；又抗告人所提抗告
    狀自承「由抗告人之配偶負擔其他家計雜支，諸如日用品、
    家庭伙食費、房貸7,000元、子女扶養費、修繕費用... 」
    ，亦即抗告人家庭有開伙習慣，可證抗告人每餐55元之主張
    不實；從而本院認為衡量一般人之生活水平，以每人每日
    150元為適當，故此部分每月支出應為4,500元。
(二)交通費2,210元部分：據本院公務電話紀錄，抗告人承認持
    有台灣中油股份有限公司（下稱中油公司）會員ＶＩＰ卡（
    卡號：HD430894*****425），隨身攜帶每次加油均使用之。
    然就抗告人所提出之油資發票，僅汽車加油使用該會員卡，
    機車於中油公司加油之發票6張則否（每張金額71至111 元
    不等）。參中油會員卡會員約定條款第4條第1款約定：「使
    用現金、信用卡、油票、捷利卡加油付款之會員，單次加油
    金額滿50元（含）以上，即可享受積點回饋。」抗告人每次
    機車加油均滿50元以上，皆符合中油會員卡之使用條件，所
    提出之機車加油發票卻未有使用該卡記錄，該油資費用是否
    由抗告人支出，真實性存疑，故不足採信。從而交通費支出
    仍以原審審酌之每月1,000元為妥。
(三)通訊費部分：因手機通訊非不可替代性，抗告人職業上保險
    業務之需求，可選擇以室內、公用電話或面談方式聯繫，抗
    告人主張每月通訊費1,600元部分，顯屬過高，本院衡以一
    般生活水準，認仍以每月1,000元為適當。
(四)保險費780元（勞保費251元及見保費529元）、房貸7,000元
    、水電費722元：此部分之支出尚屬合理，准予列計。
(五)瓦斯費部分：按民法第1003條之1第1項規定，家庭生活費用
    ，除法律或契約另有約定外，由夫妻各依其經濟能力、家事
    勞動或其他情事分擔之。今抗告人既已負債，則其經濟能力
    較配偶為低，不應再由抗告人負擔全戶3人瓦斯費（含抗告
    人、配偶及女兒，有抗告人全戶戶籍謄本在卷可稽）；又抗
    告人女兒楊景淳於97年7月畢業後已自行任職，月薪為
    27,000元，亦有分擔家用之能力；是以本院綜觀上述情事，
    此項費用應由共同生活成員平均分攤，每月核定支出223元
    為妥（670÷3=223，小數點以下4捨5入）。
(六)父母扶養費部分：抗告人主張應分擔父母每月房租費用
    10,000元之部分，查抗告人自陳其父母與次子陳培相同住（
    抗告人家族系統表，原審卷宗第74頁），亦即該房租應為陳
    培相所支出，抗告人之主張浮誇顯無理由。故仍以原審認定
    之每月1,200元為適。
(七)子女扶養費部分：據上所述，抗告人女兒已畢業自行任職，
    非無謀生能力，無受扶養之必要，此部分費用應予剔除。
(八)從而，應認抗告人每月必要支出費用為16,425元【計算式：
    4,500＋1,000＋1,000＋780＋7,000元＋722元＋223元＋
    1,200元＝16,425】。
六、復抗告人主張97年度實領薪資不如以往，97年4至8月每月應
    領薪資約16,000至18,000元，惟扣除公司強制扣款項目後，
    實領薪資均未達10,000元。查抗告人所主張之公司扣款，據
    「國泰人壽員工薪津表」所示含保險費、購屋貸款等項目，
    與抗告人每月必要支出費用重複計算；又部分保險項目含儲
    蓄、投資性質，期滿可領回一定數額，故不應偏頗列為抗告
    人之支出；再者，97年8月至12月之扣款項目尚含「放款科
    扣款」此亦不應列為支出費用，否則將可藉由預借薪資方式
    驟降每月實領薪資總額之計算。從而，依卷附之抗告人稅務
    電子閘門財產所得調件明細表，應認抗告人於97年度之所得
    總額為325,645元，平均月薪資為27,137元，較之抗告人96
    年平均月薪資46,354元（抗告人綜合所得稅各類所得資料清
    單、稅務電子閘門財產所得調件明細表參照），確實有逐年
    下降之趨勢，參酌現今經濟狀況不佳，難以期待短時間內有
    復原之可能，故本院以抗告人97年平均月薪資為基準，判斷
    其是否有不能履行之虞。
七、抗告人每月平均薪資27,137元扣除本院認定之每月必要支出
    費用16,425元後，尚餘約10,712元，顯不足以清償本件債權
    銀行所提出之月繳17,211元之協商金額，堪認抗告人確有因
    不可歸責於己之事由，致履行顯有重大困難。綜上，原審逕
    以前述理由而駁回抗告人之聲請，尚有未洽。抗告人指摘原
    裁定不當，求予廢棄，為有理由，爰由本院將原裁定廢棄，
    由原審法院另為適當處理。
八、據上論結，本件抗告為有理由，爰依同條例第15條、民事訴
    訟法第492條，裁定如主文。
中    華    民    國    98    年    8    月     13    日
                  民一庭審判長法  官   林世芬
                              法  官   柯月美
                              法  官   陳俞婷
不得再抗告。
以上為正本係照原本作成。
中    華    民    國    98    年    8    月    13     日
                              書記官   劉怡欣


司法院資訊處製作；財團法人民間司法改革基金會備份。
